臺灣高等法院刑事判決　　　　　　　　　九十年度上易字第二一四號
　　上　訴　人
　　即　被　告　甲○○
　　選任辯護人　林正
　　　　　　　　紀鎮南
右上訴人因妨害名譽案件，不服台灣台北地方法院，八十八年度自字第四三九號，中
華民國九十年四月二十六日第一審判決提起上訴，本院判決如左：
    主      文
上訴駁回。
    事      實
一、甲○○與其兄弟姐妹李世揚、李世南、李冠龍、李瑞琴等組織家族企業黑星科技
    股份有限公司，嗣因企業內金錢糾紛，屢與其兄弟姐妹滋生訴訟，自訴人乙○○
    身為律師，從事律師業務，屢受甲○○之兄弟姐妹之委任，受任為自訴代理人或
    告訴代理人或辯護人，在訴訟上與甲○○形成對立，甲○○因而對自訴人乙○○
    心生不滿，竟基於公然侮辱之概括犯意，連續於：
  (一)、民國八十八年一月七日上午十時三十分，在台灣台北地方法院第八庭，該院審
      理八十七年度自字第九七四號刑事案件（甲○○被訴詐欺案件），甲○○竟在
      不特定多數人得出入並共見共聞之法庭內，對該案之自訴代理人乙○○，以客
      觀上足以貶抑人格及社會評價之言詞，指其「挑撥離間、搬弄是非」，當場公
      然侮辱乙○○。
  (二)、八十八年四月一日上午九時五十五分，在本院第一法庭審理八十七年度上訴字
      第四六九六號刑事案件（甲○○被訴偽造文書案件），甲○○復在不特定多數
      人得出入及共見共聞之法庭內，對該案之告訴代理人乙○○，以客觀上足以貶
      抑人格及社會評價之言詞「這樣的律師格在那裡」，當場公然侮辱乙○○。
二、甲○○另基於誹謗之犯意，於八十八年三月十五日下午三時十分，在台灣板橋地
    方法院第十九法庭，審理該院八十八年度自字第六十九號刑事案件（謝義雄被訴
    偽造文書案件，甲○○為自訴人），甲○○在不特定多數人得出入並共見共聞之
    法庭內，意圖散布於眾，對該案之選任辯護人乙○○指稱：「汪律師一手導演訴
    訟，為李世揚等犯罪集團成員」等語，而指摘足以毀損乙○○名譽之事。
三、案經被害人乙○○提起自訴。
    理      由
一、訊據上訴人即被告甲○○供承於前揭案件各該時地，有對自訴人乙○○分別指陳
    「挑撥離間搬弄是非」、「這樣的律師格在那裡」、「汪律師一手導演訴訟」等
    言詞之事實，惟否認公然侮辱及誹謗之犯行，辯稱各該言詞均係基於自衛及保護
    自身之利益而為，並無犯罪故意云云。惟查被告委有各該犯行，並據自訴人歷次
    指訴甚詳。關於八十八年一月七日，被告在台灣台北地方法院第八法庭，以「挑
    撥離間、搬弄是非」之語，公然侮辱自訴人，經本院向該院調取該案（八十七年
    度自字第九七四號）法庭錄音帶，據覆該案錄音帶業於自訴人上訴期間屆滿後十
    日除去其錄音，已無錄音帶，惟該院於八十七、八十八年間曾試行法庭電腦錄音
    ，於法庭上設置電腦，開庭時除用傳統錄音帶錄音外，並同時透過電腦音效卡將
    音訊錄製為電腦檔案，經原審在該院資訊室自該電腦檔案勘驗錄音內容，被告當
    庭確有指自訴人「挑撥離間、搬弄是非」之言詞，審理該案之法官就此不當言詞
    曾當庭制止，並警告再有不當言詞侮辱，會將其移送偵辦，有原審(一)卷第二二八
    頁之勘驗筆錄可按，審理該案之法官蕭胤瑮於原審證稱被告甲○○當時說話的語
    氣及用詞並不好，其用詞遣字非一般正當的法律攻擊防禦的言詞等語（見原審(一)
    卷第二二六頁）。被告於本審稱原審勘驗該電腦錄音檔案時並未在場，經本院函
    請台灣台北地方法院提供該電腦錄音光碟，經當庭勘驗，被告確有指自訴人「挑
    撥離間、搬弄是非」公然侮辱之語，被告對此勘驗結果，當庭表示並無意見，此
    部分事實應足認定。
    關於八十八年四月一日在本院第一法庭，以「這樣的律師格在那裡」之語，公然
    侮辱自訴人，並經原審法院調取該案（本院八十七年度上訴字第四六九六號），
    法庭開庭錄音帶勘驗無誤，有勘驗筆錄可按（原審(一)卷第九五頁、第一八０頁、
    第二一三頁、第二一四頁），並為被告屢次供承在卷，並於本院表示無庸再勘驗
    該錄音帶，自堪認被告於法庭有此公然侮辱之語。
    關於八十八年三月十五日在台灣板橋地方法院十九法庭，指摘自訴人謂「汪律師
    一手導演訴訟，為李世揚等犯罪集團成員」部分，經原審法院調閱該院八十八年
    度自字第六十九號案卷，查無該案庭期之錄音帶，致無從透由錄音帶之播放以為
    證明。惟查證人李世揚即被告之弟，於原審供證在台灣板橋地方法院八十八年三
    月十五日，審理八十八年自字第六十九號案件法庭上，有聽到被告提及導演訴訟
    ，為李世揚犯罪集團成員（見原審(一)卷第一五九頁）。另證人謝義雄於原審亦結
    證有聽到被告辱自訴人等語。是被告就此雖稱只提及「汪律師一手導演訴訟」
    ，未說「為犯罪集團成員」云云，參諸自訴人指述情形及上開證人之供述以觀，
    認被告所述為避重就輕之詞。
二、被告雖辯稱如事實欄所載各侮辱、誹謗之言詞，均係基於自衛及保護自身之利益
    而為，並無犯罪故意云云，惟查前揭各法庭所審理之案件，分別為被告被訴詐欺
    及偽造文書案件，及被告自訴謝義雄偽造文書之案件，被告苟為自衛或保護自身
    利益，自應就各該案件訟爭之實體內容為主張或抗辯，各該侮辱及誹謗之言詞如
    何作為各案件之主張或抗辯，及攻擊或防禦方法，實令人不解。況自訴人於各該
    案件，均係以律師身分受委任為自訴代理人、告訴代理人或選任辯護人，並非案
    件之當事人，對其為侮辱或誹謗無助於法院對該案件之調查及審認，謂為自衛及
    保護自身利益均為虛妄卸責之詞。如前所述被告當庭為不當之各該言詞，曾經承
    審法官制止，可知被告所為各該言詞均非各該訴訟上之需要。被告因自訴人多次
    受任為糾紛之對造之代理人或辯護人，於訴訟上屢次對立而有不滿，終至為各該
    侮辱及誹謗之言詞，其出於故意甚屬顯然。所辯不足採信，被告犯行堪以認定。
三、被告甲○○於不特定之多數人得出入，並共見共聞之公開法庭，任意指自訴人「
    挑撥離間、搬弄是非」、「這樣的律師『格』在那裡」，係屬未指摘具體事實，
    而為貶損自訴人社會評價之行為，自屬刑法上之公然侮辱，其指自訴人「汪律師
    一手導演訴訟，為李世揚等犯罪集團成員」等語，係屬已指摘具體事實，而為貶
    損自訴人社會評價之行為，則屬刑法上之誹謗範疇。是核被告甲○○所為，係犯
    刑法第三百零九條第一項之公然侮辱罪，及刑法第三百十條第一項之誹謗罪。被
    告甲○○先後二次公然侮辱犯行，其時間緊接，觸犯構成要件相同之罪名，係基
    於概括犯意而為，應依連續犯規定論以一罪並加重其刑。所犯公然侮辱罪及誹謗
    罪，其犯意各別行為互異，應分論併罰。原審審酌被告與自訴人平日之關係，及
    因長期纏訟所生之刺激、行為所生之損害及犯後態度等一切情狀，適用刑法第三
    百零九條第一項、第三百十條第一項、第五十六條、第四十一條第一項前段、第
    五十一條第六款、罰金罰鍰提高標準條例第一條前段、第二條，就連續公然侮辱
    部分科處拘役肆拾日，就誹謗部分科處拘役伍拾日，並定其應執行拘役捌拾伍日
    ，並各諭知易科罰金之折算標準以佰元折算一日，核其認事用法均無不合，量
    刑亦屬平允，被告上訴意旨以前開情詞置辯否認犯罪，核非有理由，應予駁回。
    末查被告嗣與自訴人達成和解，自訴人撤回對被告之上訴，並陳請法院對被告為
    緩刑之諭知，惟查被告甲○○前因偽造文書案件經台灣板橋地方法院判處有期徒
    刑四月（八十七年訴字第七三四號），現在本院審理中（九十年上更(一)字第七七
    九號）即與刑法第七十四條關於緩刑之規定不合，而無從為緩刑之宣告，附此敘
    明。
四、自訴意旨另以：被告於八十八年四月二十八日下午三時五十分，在台灣台北地方
    法院第二十一法庭，該院審理八十七年度重訴字第一四二九號確認抵押權不存在
    案件審理中，被告甲○○係該案之被告，竟意圖散布於眾，在該不特定多數人得
    出入及共見共聞之公開法庭，指稱「汪律師包攬訴訟」，指摘足以毀損該案原告
    訴訟代理人乙○○名譽之事，認亦涉有誹謗罪嫌云云。訊諸被告甲○○固不否認
    其事，惟否認誹謗犯行，辯稱其是向法官說明自訴人有包攬訴訟嫌疑，且已向檢
    察官提出自訴人包攬訴訟之告訴，是讓法官知悉有提出告訴之事實所為之陳述，
    非有誹謗之故意云云。查被告甲○○因前揭家族企業之糾紛，與對造之民、刑訴
    訟中，由自訴人乙○○受委任而為代理人或辯護人之案件，約不下二十件（參見
    被告上訴理由狀(三)上證九），被告因此而認自訴人包攬訴訟，亦經向檢察官提出
    告訴，均為本件自訴人及被告所不爭執，被告對此既已提出告訴，表示其主觀上
    認為自訴人有包攬訴訟之嫌，其於上開案件審理中為上開陳述，應係陳述其主觀
    的認知及告訴之事實，尚難認其有毀損自訴人名譽而散布於眾之意圖。此部分誹
    謗犯罪尚屬不能證明，因自訴意旨認與前述誹謗罪論科部分有裁判上一罪之連續
    犯關係，原審不另為無罪之諭知尚無不合，附此敘明。
據上論結，應依刑事訴訟法第三百六十八條判決如主文。
中      華      民      國    九十一    年     七       月     三十一   日
                              臺灣高等法院刑事第十八庭
                                  審判長法  官    吳      敦
                                        法  官    吳  明  峰
                                        法  官    劉  慧  芬
右正本證明與原本無異。
不得上訴。
                                        書記官    李  麗  花
中      華      民      國    九十一    年      八      月      二      日
附錄：本案論罪科刑法條全文
刑法第三百零九條
公然侮辱人者，處拘役或三百元以下罰金。
以強暴犯前項之罪者，處一年以下有期徒刑、拘役或五百元以下罰金。
刑法第三百十條
意圖散布於眾而指摘或傳述足以毀損他人名譽之事者，為誹謗罪，處一年以下有期徒
刑、拘役或五百元以下罰金。
散布文字、圖畫犯前項之罪者，處二年以下有期徒刑、拘役或一千元以下罰金。
對於所誹謗之事，能證明其為真實者，不罰。但涉於私德而與公共利益無關者，不在
此限。
